【裁判字號】    91,訴,955
【裁判日期】    920717
【裁判案由】    違反貪污治罪條例等
【裁判全文】
臺灣臺南地方法院刑事判決                          九十一年度訴字第九五五號
    公  訴  人  臺灣台南地方法院檢察署檢察官
    被      告  戊○○
    被      告  丑○○
右列被告等因貪污治罪條例等案件，經檢察官提起公訴（九十一年度偵續字第三四號
、九十一年度偵字第八四二二號），本院判決如左：
    主  文
戊○○連續依據法令從事公務之人員，利用職務上之機會，詐取財物，處有期徒刑肆
年，褫奪公權參年。犯罪所得新台幣參萬陸仟元應予追繳，並發還被害人台南縣永康
市政府。如全部或一部無法追繳時，應以其財產抵償之。
丑○○偽造私文書，足以生損害於他人，處有處有期徒刑參月，如易科罰金以參佰元
折算壹日。
    事  實
一、戊○○係台南縣永康市（下稱永康市）三合里里長，為依據法令從事公務之人員
    ，其亦係永康市三合社區發展協會理事長。戊○○基於意圖為自己不法所有之概
    括犯意，明知其於民國八十八年十二月二十八日及二十九日（星期二及三），並
    未僱用辛○○、丑○○、丁○○、丙○○、子○○、寅○○、庚○○、甲○○、
    己○○、壬○○等十人，擔任該里環境打掃之臨時工，竟利用該里慢速壘球隊成
    員曾於假日練球完畢後打掃該里環境之機會，向壘球隊領隊丑○○佯稱隊員打掃
    環境可請領球隊補助經費云云，致使丑○○陷於錯誤，經徵得辛○○、丁○○、
    丙○○、庚○○、甲○○、己○○、壬○○等人之同意，以上開人等及自己之名
    義，製作未填載日期、工數、單價、金額之臨時單工工資收據，而丑○○明知其
    並未徵得子○○及寅○○之同意，竟盜用子○○及寅○○之印章，以子○○及寅
    ○○之名義，製作不實之臨時單工工資收據，迨戊○○取得上開不實之臨時單工
    工資收據後，即填載日期、工數、單價、金額等事項，並製作不實之工人點檢簿
    ，於八十九年一月六日，以永康市三合里辦公處之名義，向永康市公所申請辦理
    「南瀛動起來」環境清潔整頓工作補助款新台幣（下同）二萬元，致使永康市
    公所陷於錯誤，於八十九年一月二十一日如數撥付款項；又戊○○明知其於九十
    年二月一日及二日（星期二及三），並未僱用丙○○、癸○○、己○○、乙○○
    等四人，擔任該里環境打掃之臨時工，竟向丙○○及乙○○佯稱壘球隊打掃環境
    可請領球隊補助經費云云，致使丙○○及乙○○陷於錯誤同意使用渠等名義，且
    未經癸○○及己○○之同意，即盜用癸○○及己○○之印章，以癸○○及己○○
    之名義，製作不實之臨時單工工資收據及工人點檢簿，於八十九年三月間，以永
    康市三合里辦公處之名義，向永康市公所申請「辦理鹽水溪流域垃圾清除及環境
    衛生整頓工作」補助款一萬六千元（連同其他款項共計五萬元），致使永康市公
    所陷於錯誤，於八十九年四月二十五日如數撥付款項（該款項為台南縣政府補助
    款），而戊○○取得上開款項後，並未交由里辦公處運用，而係充當其宴請壘球
    隊成員聚餐之費用，足以生損害於癸○○、己○○、永康市公所及台南縣政府。
    再戊○○明知三合里慢速壘球隊於八十九年二月一日至八十九年六月三十日期間
    ，並未聘請癸○○為教練，竟基於意圖為壘球隊全體成員不法所有之犯意，冒用
    癸○○之名義，偽造領款收據一紙，於八十九年六月間，以三合社區發展協會之
    名義，持向永康市公所申請慢速壘球訓練活動經費二萬元，致使永康市公所陷於
    錯誤，於八十九年八月二日如數撥付款項（該款項為台南縣政府補助款），迨戊○○取得款項後即交由壘球隊運用，足以生損害於癸○○及台南縣政府。
二、案經法務部調查局台南縣調查站移送臺灣臺南地方法院檢察署及由該署檢察官自
    動檢舉偵查起訴。
    理  由
一、訊據被告戊○○固坦承右揭冒用癸○○及己○○名義申請款項之事實，惟矢口否
    認有利用職務上機會詐取財物及詐欺之犯行，辯稱：壘球隊成員確有於假日從事
    打掃環境之工作，且伊取得之二萬元訓練活動經費，已全數交由球隊運用，伊並
    無不法所有之意圖云云；訊據被告丑○○矢口否認有右揭偽造文書之犯行，辯稱
    ：伊使用子○○及寅○○之名義，都有經過他們的同意，且印章都是他們自己蓋
    的云云。經查：
  (一)證人子○○到庭結證供稱：伊未同意戊○○用伊名義去申請補助款，亦未曾在臨
    時單工工資收據上蓋章等語。又證人寅○○亦到庭證稱：伊未同意丑○○或任何
    人用伊名義去領工資，臨時單工工資收據上之印章並非伊所有，伊沒有圓形印章
    ，都是方形的等語，而證人寅○○係被告丑○○之侄子，兩人又素無仇怨，則證
    人寅○○斷無設詞誣攀之理。綜上，足認被告丑○○確有冒用子○○及寅○○之
    名義，製作臨時單工工資收據，被告丑○○所辯，顯係卸責之詞，不足採信。
  (二)被告戊○○坦承冒用癸○○及己○○名義，製作不實之臨時單工工資收據及領款
    收據申請補助款等情，核與證人癸○○及己○○到庭結證供述之情節相符，被告
    戊○○此部分自白堪予採信。
  (三)本件壘球隊成員平時係於假日練球完畢後從事環境之打掃，並未於八十八年十二
    月二十八日、二十九日及八十九年二月一日、二日等非假日時間從事環境之打掃
    等情，業據被告戊○○自承在卷，復據被告丑○○及證人丁○○、丙○○、庚○○、甲○○、己○○、壬○○、丙○○、己○○、乙○○等人供述在卷，而被告
    戊○○所製作之工作點檢簿，其工作日期竟為八十八年十二月二十八日、二十九
    日及八十九年二月一日、二日，足認被告戊○○所製作之工人點檢簿已有不實之
    處。又被告丑○○供稱：戊○○告訴伊打掃可以請經費給球隊，伊不知道是請工
    資等情，訊之被告戊○○亦坦承上情不諱，再證人寅○○證稱：伊在八十八年六
    月以前曾參加過壘球隊之社區打掃活動，八十八年六月以後，即未再參加壘球隊
    之打掃或聚餐等語；又證人癸○○亦證稱：伊從未曾與壘球隊成員參加清潔打掃
    工作等語。足認被告戊○○確有隱瞞請領工資之事實，而施用詐術，利用不知情
    之被告丑○○及證人辛○○等人之名義及利用未參與打掃之寅○○及癸○○等人
    名義請領工資之情事。再參酌被告戊○○使用同一日期所拍攝之打掃照片，分別
    向永康市公所請領二次之工資；又被告戊○○自承三合里並無港口村之地點，亦
    無五十噸之垃圾乙節，惟所檢送台南縣政府之計畫書中卻記載「擬雇工十人、．
    ．．予以清除港口村髒亂地點，預計清除五十噸垃圾」等不實事項；及被告戊○○係以三合里辦公處名義請領上開工資款項後，於取得工資款項後竟未交由里辦
    公處運用，而係充當其宴請壘球隊成員聚餐之費用等情。足認被告戊○○利用職
    務上之機會，詐取財物之犯行已甚明確，其辯稱：無不法所有之意圖云云，顯不
    可採。
  (四)癸○○僅係壘球隊之成員，壘球隊並未聘請教練乙節，業據被告戊○○及丑○○
    供述及證人癸○○證述在卷，是被告戊○○施用詐術，以聘請教練之事由，請領
    慢速壘球訓練活動經費之犯行已甚明確。又詐欺罪之成立，並不以意圖為自己不
    法之所有為必要，其意圖為第三人不法之所有亦足以成立，此觀之刑法第三百三
    十九條第一項之規定自明，是被告戊○○所請領之慢速壘球訓練活動經費雖係交
    由壘球隊運用，然亦無解於其詐欺罪責之成立，是被告戊○○所辯無不法所有之
    意圖云云，並不足為採。
  (五)此外，復有永康市公所檢送之「八十九年間永康市三合里整理環境衛生及慢速壘
    球訓練等三項活動」補助款會計憑證資料三份、台南縣環境保護局檢送之永康市
    三合里申請「辦理鹽水溪流域垃圾清除及環境衛生整頓工作」補助案相關申請文
    件影本一份及台南縣政府檢送之補助永康市三合社區慢速壘球隊訓練活動案相關
    申請文件（含訓練活動計劃表及經費概算表等）影本一份在卷可稽，被告等犯嫌
    堪予認定。
二、核被告戊○○所為，係犯刑法第二百十六條、第二百十條之行使偽造私文書、貪
    污治罪條例第五條第一項第二款之利用職務上機會詐取財物及刑法第三百三十九
    條第一項之詐欺罪；被告丑○○所為，係犯刑法第二百十條之偽造私文書罪被告
    戊○○偽造私文書之低度行為，為行使之高度行為所吸收，不復另論。又被告戊○○先後二次行使偽造私文書犯行及二次利用職務上機會詐取財物並一次詐欺犯
    行，時間緊接，所犯又係構成要件相同之罪名，均顯係基於概括犯意為之，應分
    別依刑法第五十六條連續犯規定以一行使偽造私文書及利用職務上機會詐取財物
    罪論，並加重其刑。被告戊○○所犯上開行使偽造私文書及利用職務上機會詐取
    財物二罪間，有方法結果之牽連關係，為牽連犯，應依刑法第五十五條後段規定
    從一重之利用職務上機會詐取財物罪處斷。爰審酌被告二人一時失慮及其所得財
    物不多，爰量處如主文所示之刑，被告丑○○部分並諭知易科罰金之折算標準。
    至被告戊○○所得財物，應予追繳發還被害人永康市公所，如全部或一部無法追
    繳時，應以其財產抵償之。
據上論斷，應依刑事訴訟法第二百九十九條第一項前段，貪污治罪條例第二條前段、
第五條第一項第二款、第十條第一項、第二項、第十二條、第十七條，刑法第十一條
前段、第二百十、第五十五條、第四十一條第一項前段、第三十七條第二項、罰金罰
鍰提高標準條例第一條前段，第二條，判決如主文。
中      華      民      國    九十二      年    七    月    十七        日
                                  臺灣臺南地方法院刑事第七庭
                                      審判長法  官  鄧  希  賢
                        法  官  鍾  邦  久
                                            法  官  陳  金  虎
右正本證明與原本無異。
如不服本判決，應於判決送達後十日內，向本院提出上訴狀。
                                            書記官  張  宜  柔
中      華      民      國    九十二      年    七    月    十七        日
附錄本案論罪科刑法條全文：
貪污治罪條例第五條
有下列行為之一者，處七年以上有期徒刑，得併科新台幣六千萬元以下罰金：
一  意圖得利，擅提或截留公款或違背法令收募稅捐或公債者。
二  利用職務上之機會，詐取財物者。
三  對於職務上之行為，要求、期約或收受賄賂或其他不正利益者。
前項第一款及第二款之未遂犯罰之。
中華民國刑法第二百一十條
 (偽造變造私文書罪)
偽造、變造私文書，足以生損害於公眾或他人者，處五年以下有期徒刑。


司法院資訊處製作；財團法人民間司法改革基金會備份。
